【裁判字號】    97,簡上,28
【裁判日期】    970506
【裁判案由】    偽造文書等
【裁判全文】
臺灣彰化地方法院刑事判決              97年度簡上字第28號
上  訴  人
即  被  告  乙○○
輔  佐  人
即被告之母  丁  ○
指定辯護人  本院公設辯護人  丙○○
上列上訴人因偽造文書等案件，不服本院九十六年度簡字第三六
一號中華民國九十六年十二月二十一日第一審判決（原聲請簡易
判決處刑案號：九十六年度偵字第八四一三號），提起上訴，本
院管轄第二審合議庭判決如下︰
    主  文
原判決撤銷。
乙○○竊盜，處拘役參拾日，如易科罰金，以新臺幣壹仟元折算
壹日；減為拘役壹拾伍日，如易科罰金，以新臺幣壹仟元折算壹
日。又行使偽造私文書，足以生損害於他人，處有期徒刑貳月，
如易科罰金，以新臺幣壹仟元折算壹日；減為有期徒刑壹月，如
易科罰金，以新臺幣壹仟元折算壹日，偽造之「陳揚」署押壹枚
，沒收之。又意圖為自己不法之利益，以詐術得財產上不法之利
益未遂，處拘役貳拾日，如易科罰金，以新臺幣壹仟元折算壹日
。拘役部分應執行拘役貳拾伍日，如易科罰金，以新臺幣壹仟元
折算壹日。
    事  實
一、乙○○曾於服兵役時即出現以槍打腹部之行為，於二十一歲
    退伍時即至精神科就醫，經診斷罹患精神分裂症，因此病症
    導致現實感差、情緒衝動、思考混亂、攻擊家人及人際關係
    退縮等症狀，並有亂花錢、偷竊行為、一直往外跑等行為，
    曾經住院多次，並長期抗拒服藥治療，其精神狀態不穩定，
    致其辨識行為違法或依其辨識而行為之能力，顯著減低，為
    精神耗弱之人。其竟為下列行為：
  (一)乙○○意圖為自己不法之所有，於民國九十六年三月十五日
    下午六時許，在彰化縣彰化市○○路○段一九０號「豐田汽
    車北彰化營業所」，徒手竊取甲○○所有之皮夾一個（內有
    臺灣中小企業銀行0000-0000-0000-0000號信用卡一張、中
    國信託商業銀行0000-0000-0000-0000號卡一張），得手後
    據為己有。
  (二)乙○○另基於詐欺取財與行使偽造私文書之犯意，於九十六
    年三月十五日晚間九時許，至彰化市○○路○段一號「東港
    尚青海產餐廳」，向該餐廳點數種菜餚及一瓶酒後，由餐廳
    廚師料理完畢後，全部打包交由乙○○外帶，乙○○並持前
    揭甲○○之臺灣中小企業銀行信用卡（卡號：0000-0000-00
    00-0000號），刷卡消費新臺幣（下同）一千八百元，並在
    店員所交付之簽帳單上，偽造「陳揚」署押一枚（屬感熱紙
    式簽帳單，不具自動複寫功能），繼而將簽帳單交還店員，
    用以結帳而加以行使，致使該店員陷於錯誤，誤認係信用卡
    之合法使用人前來持卡消費，而同意以信用卡代替付款，乙
    ○○因此詐得總價額一千八百元之菜餚及酒，致生損害於甲
    ○○、陳揚及前揭餐廳之利益。
  (三)乙○○另意圖自己不法利益，於九十六年九月八日凌晨二時
    十五分許，在彰化市○○路○段七八二號「足享事業有限公
    司」，消費一千六百二十元後，持前揭甲○○之臺灣中小企
    業銀行信用卡提示給店員張美菊，欲主張自己是信用卡之合
    法使用人，以此行使詐術，然店員張美菊查覺簽帳單上係「
    乙○○」，與信用卡上英文姓名「HUANG HSIAO PING」不吻
    合，信用卡背面背面簽名又是空白，質疑乙○○。乙○○即
    當場在信用卡背面簽上「乙○○」三字，主張自己是合法持
    卡，然經張美菊識破後，報警當場查獲。乙○○因而詐欺得
    利未遂。
二、案經彰化縣警察局彰化分局報請臺灣彰化地方法院檢察署檢
    察官偵查起訴。
    理  由
一、訊據上訴人即被告乙○○（以下簡稱被告）對於上開事實均
    坦承不諱，核與證人即被害人甲○○於警詢及偵查中之證述
    、東港尚青海產餐廳之店長李雯雯於警詢之證述及證人足享
    事業有限公司店員張美菊於警詢證述之情節相符，並有東港
    尚青海產餐廳酒水單、加菜單、九十六年三月十五日簽帳單
    （九十六年度偵字第八四一三號卷第二十、二十一頁）、九
    十六年九月八日簽帳單（九十六年度偵字第八四一三號卷第
    二十二頁）、被害人甲○○領回皮包及信用卡所出具之贓物
    認領保管單各一紙及照片三幀、被害人甲○○被竊之信用卡
    二張正反面影本一份在卷可資佐證，是以本件事證已臻明確
    ，被告犯行均堪認定。
二、信用卡契約有多數當事人存在，有持卡人、商家、發卡銀行
    、清算機構等。冒用信用卡之人，向特約商家謊稱為真正持
    卡人，施用詐術，使商家陷於錯誤，並交付取得金錢、物品
    、服務，或同意支付債務，已符合詐欺罪要件。惟商家依照
    特約在已盡善良管理人注意之情形下，仍無法分辨盜刷時，
    則可將損失轉嫁給發卡銀行吸收，並自銀行獲得補償，此時
    是否仍構成詐欺犯罪？本院認為：商家因冒用人之施用詐術
    行為，提供一定金錢、商品、服務，或同意支付債務，其財
    產上損害已經發生，縱然事後向銀行獲得補償，亦僅是損害
    填補而已，不影響詐欺罪成立。更何況商家若是未盡善良管
    理人注意時，不能將損失轉嫁銀行，則銀行亦無受損失可言
    。故本院認為偽造簽名盜刷信用卡之被害人，應為真正持卡
    人（或遭偽造名義之人）及商家。
三、又被告曾於八十七年間罹患精神分裂症，導致現實感差、情
    緒衝動、思考混亂、攻擊家人及人際關係退縮等症狀，曾經
    住院三次，並長期抗拒服藥治療，其精神狀態不穩定，其雖
    意識清楚，但表情平淡，會談間思考內容因精神症狀干擾時
    而脫離現實，現實生活判斷能力明顯受損，常造成自己及家
    人傷害而不自知，亦無責任感，將所有責任歸咎於他人，無
    法正常處理日常生活事務，精神狀態已符合精神耗弱程度，
    此有苗栗大千醫院於九十五年五月二十四日之精神鑑定報告
    書、診斷證明書、中華民國身心障礙手冊及本院九十五年度
    禁字第五九號宣告乙○○為禁治產人之民事裁定一份在卷可
    稽，原審雖認：被告雖然提出一紙九十六年十一月二十七日
    彰化基督教醫院之診斷證明書，證明被告為精神分裂症患者
    ，然該診斷書亦記載被告自二十五歲起陸續於彰化基督教醫
    院治療，治療時間已是八十九年五月至九十一年十月間之往
    事，而被告九十六年三月九日仍偽造「陳揚」之簽名，並非
    簽署自己姓名，可知其內心知道簽署自己姓名容易被識破，
    其智力狀態並非「辨識行為違法或依其辨識而行為之能力，
    顯著減低」；而九十六年九月七日當店員張美菊質疑被告是
    否合法持卡，被告還大方地在信用卡背面補簽上自己姓名，
    以求與該才簽帳單上簽名一致，被告之智力程度顯然並未有
    上述「辨識行為違法或依其辨識而行為之能力，顯著減低」
    情形，故本案並無刑法第十九條適用問題等語。惟查，精神
    分裂症在醫學上並非一易於治癒之疾病，此從卷附之苗栗大
    千醫院之病歷資料顯示：被告自專科二年級時即有一些症狀
    出現，服役時出現用槍打腹部之情形，在二十一歲退伍時家
    人帶被告至精神科強制就醫，出院後未規則就醫，精神症狀
    仍存在，如：亂花錢、一直往外跑、攻擊家人、不洗澡、偷
    竊行為等，並因家人無法照顧，陸續再至明德、彰基等醫院
    住院多次，本身無病識感，未規則用藥，於九十五年二、三
    月間又出攻擊母親、亂花錢、干擾行為、性慾高等情形多年
    ，家人無法照顧，故至大千綜合醫院住院八十七日可知，又
    被告於九十六年九月八日至足享事業有限公司為腳底指壓及
    背部經絡指壓完畢後，於刷卡付款時，當店員張美菊質疑被
    告是否合法持卡，被告還大方地在信用卡背面補簽上自己姓
    名，以求與該才簽帳單上簽名一致，此行為從另一角度來看
    ，已異於一般持他人信用卡消費而被店員發現時之反應，本
    件被告竟還大方地在信用卡背面補簽上自己姓名，以求與該
    簽帳單上簽名一致，亦足以顯示被告之思考確有其怪異之處
    。又本件被告經送財團法人彰化基督教醫院精神科為精神鑑
    定，認被告經臨床判斷為一精神分裂症患者，對於行為可能
    造成的後果，其判斷則受疾病影響而偏離現實，其行為時精
    神狀況呈現輕度精神耗弱，其辨識能力因疾病而較常人為低
    ，但並未完全喪失對現實的判斷能力，此有財團法人彰化基
    督教醫院精神科彰基精鑑字第九七０二０００二號精神鑑定
    報告書一份在卷可稽，綜上所述，足認被告確因罹患精神分
    裂症，於行為時依其辨識而行為之能力顯著減低之狀態。
四、核被告於犯罪事實(一)所為，係犯刑法第三百二十條第一項竊
    盜罪；就犯罪事實(二)所為，係犯刑法第二百十六條、二百十
    條之行使偽造私文書罪、刑法第三百三十九條第一項詐欺取
    財罪；犯罪事實(三)部分，係犯刑法第三百三十九條第二項、
    第三項之詐欺得利未遂罪。被告就犯罪事實(二)部分，其在信
    用卡簽帳單上偽造「陳揚」署押，是偽造私文書之部分行為
    ；而偽造私文書後持以行使，其偽造之低度行為被行使之高
    度行為吸收，均不另論罪。而被告以向商家行使偽造私文書
    之方式，以遂行其詐欺取財犯行，其係以一行為同時犯上開
    二罪，為想像競合犯，應依刑法第五十五條之規定從一重之
    行行使偽造私文書罪處斷。被告就犯罪事實(三)部分已著手於
    犯罪行為之實行而不遂，爰依刑法第二十五條第二項之規定
    ，按既遂犯之刑減輕之。被告確因罹患精神分裂症，致於行
    為時依其辨識而行為之能力顯著減低，已如前述，應依刑法
    第十九條第二項之規定，減輕其刑，就犯罪事實(三)部分並依
    法遞減之。被告所犯上開竊盜、行使偽造私文書罪及詐欺得
    利未遂罪三罪，罪名有異，犯罪時間地點不同，犯意各別，
    應分論併罰。原審以被告竊盜、行使偽造私文書及詐欺得利
    未遂犯行事證已臻明確，據以論罪科刑，各判處有期徒刑二
    月（減為有期徒刑一月）、三月（減為有期徒刑一月又十五
    日）、二月，並定其應執行刑為有期徒刑四月，及諭知易科
    罰金之折算標準，固非無見，惟按所謂「物」，包括動產
    與不動產，「交付」，乃將物移轉歸於行為人實力支配之下
    ，其屬直接交付或間接交付，均無不可；又所謂「財產上之
    不法利益」，乃以不法手段所取得之利益，不問其為有形與
    無形，均包括在內，但如詐得現實之財物，則不得謂之利益
    ，應係刑法第三百三十九條第一項之詐欺取財罪範圍。本件
    被告係至「東港尚青海產餐廳」，向該餐廳點數種菜餚及一
    瓶酒後，由餐廳廚師料理完畢後，全部打包交由被告外帶，
    被告並持前揭被害人洪揭甲○○之臺灣中小企業銀行信用卡
    刷卡消費，故本件被告係詐得現實之財物即數種菜餚及一瓶
    酒，即應屬於詐欺取財之範圍，且公訴人於起訴書所載之所
    犯法條亦引用刑法第三百三十九條第一項詐欺取財罪，公訴
    人亦未於準備程序中變更法條，原審改論以刑法第三百三十
    九條第二項之詐欺得利罪，惟並未變更起訴法條，此部分尚
    有未洽。被告於行為時確因罹患精神分裂症，致於行為時
    依其辨識而行為之能力顯著減低，原審未審酌被告有上開情
    形，亦有未洽，被告據此指摘原審未審酌其於行為時確因罹
    患精神分裂症，致於行為時依其辨識而行為之情形，判決不
    當，非無理由，應予撤銷改判。爰審酌被告犯罪之動機、偽
    造文書之手段對商業信用傷害甚大，但詐欺金額有限，所生
    危害不大，暨犯後已賠償甲○○，態度良好等一切情狀，分
    別量處如主文所示之刑，並均諭知易科罰金之折算標準。按
    中華民國96年罪犯減刑條例已於九十六年七月十六日施行，
    又本件被告為犯罪事實(一)、(二)犯行部分，均係在九十六年四
    月二十四日以前，且並無排除於中華民國九十六年罪犯減刑
    條例第三條所示之不適用情形，故應依該條例第七條第二項
    ，就原本宣告刑諭知其減得之刑，並依同條例第九條諭知易
    科罰金之折算標準。另就犯罪事實(一)部分與未減刑之犯罪事
    實(三)部分，依該條例第十一條，定其應執行刑，並諭知易科
    罰金之折算標準。又本件被告雖因有刑法第十九條第二項之
    原因，惟依其情狀並無足認有再犯或有危害公共安全之虞，
    故未為刑法第八十七條第二項令入相當處所施以監護之諭知
    ，附此敘明。被告於東港尚青海產餐廳刷卡消費之簽帳單上
    偽造之「陳揚」署押一枚，係被告偽造之簽名，不問屬於犯
    人與否，應依刑法第二百十九條規定宣告沒收。至於該簽帳
    單雖係被告供行使偽造文書犯罪所用之物，但該簽帳單業已
    持交各該商店或聯合信用卡中心持有，已非屬被告所有之物
    ，核與刑法第三十八條第一項第三款、第三項之規定不合，
    即不予宣告沒收，附此敘明。
據上論斷，應依刑事訴訟法第四百五十五條之一第一項、第三項
、第三百六十九條第一項前段、第三百六十四條、第二百九十九
條第一項前段，刑法第二百十條、第二百十六條、第二百十九條
、第三百二十條第一項、第三百三十九條第一項、第二項、第三
項、第二十五條第二項、第十九條第二項、第五十五條、第五十
一條第六款、第四十一條第一項前段，刑法施行法第一條之一，
中華民國九十六年罪犯減刑條例第二條第一項第三款、第七條、
第九條、第十一條，判決如主文。
本件經檢察官張聖傳到庭執行職務。
中    華    民    國    97    年    5     月    6     日
                        台灣彰化地方法院刑事第二庭
                            審判長法官   石馨文
                            法      官   黃齡玉
                            法      官   尚安雅
以上正本證明與原本無異。
本件不得上訴。
中    華    民    國    97    年    5     月    7     日
                             書  記  官  洪年慶
附錄本案論罪科刑法條全文：
中華民國刑法第210條（偽造變造私文書罪）
偽造、變造私文書，足以生損害於公眾或他人者，處 5 年以下有
期徒刑。
中華民國刑法第216條（行使偽造變造或登載不實之文書罪）
行使第 210 條至第 215 條之文書者，依偽造、變造文書或登載
不實事項或使登載不實事項之規定處斷。
中華民國刑法第320條（普通竊盜罪、竊佔罪）
意圖為自己或第三人不法之所有，而竊取他人之動產者，為竊盜
罪，處 5 年以下有期徒刑、拘役或 5 百元以下罰金。
意圖為自己或第三人不法之利益，而竊佔他人之不動產者，依前
項之規定處斷。
前二項之未遂犯罰之。
中華民國刑法第339條（普通詐欺罪）
意圖為自己或第三人不法之所有，以詐術使人將本人或第三人之
物交付者，處 5 年以下有期徒刑、拘役或科或併科 1 千元以下
罰金。
以前項方法得財產上不法之利益或使第三人得之者，亦同。
前二項之未遂犯罰之。


司法院資訊處製作；財團法人民間司法改革基金會備份。
